【裁判字號】    98,繼,670
【裁判日期】    980610
【裁判案由】    限定繼承
【裁判全文】
臺灣桃園地方法院民事裁定               98年度繼字第670號
聲  請  人  甲○○
上列聲請人聲請對於被繼承人乙○○之遺產限定繼承事件，本院
裁定如下：
    主  文
聲請駁回。
聲請程序費用由聲請人負擔。
    理  由
一、按繼承在民法繼承編施行前開始者，除本施行法有特別規定
    外，不適用民法繼承編之規定；其在修正前開始者，除本施
    行法有特別規定外，亦不適用修正後之規定。繼承在民法繼
    承編於民國96年12月14日修正施行前開始且未逾修正施行前
    為限定或拋棄繼承之法定期間者，自修正施行之日起，適用
    修正後限定或拋棄繼承之規定；繼承在民法繼承編96年12月
    14日修正施行前開始，繼承人於繼承開始時為無行為能力人
    或限制行為能力人，未能於修正施行前之法定期間為限定或
    拋棄繼承，由其繼續履行繼承債務顯失公平者，於修正施行
    後，得以所得遺產為限，負清償責任，民法繼承編施行法第
    1 條、第1 之1 條第1 項、第2 項定有明文。次按為限定之
    繼承者，應於繼承開始時起，3 個月內，開具遺產清冊呈報
    法院，97年1 月2 日修正前民法第1156條亦有明文。
二、本件聲請意旨略以：被繼承人乙○○於民國93年5 月26日死
    亡，聲明人為被繼承人之外孫女，聲明人對被繼承人生前有
    無負債或負債多少，債權人為何人，均無法詳細得知，爰依
    民法第1154條第1 項、第1156條第1 項及非訟事件法第141
    條規定，於繼承開始起，3 個月內開具遺產清冊向鈞院呈報
    限定繼承等語，並提出戶籍謄本、遺產清冊、繼承系統表等
    為證。
三、經查，本件聲請人為被繼承人乙○○之外孫女，而被繼承人
    係於93年5 月26日死亡之事實，有戶籍謄本2 份附卷可稽，
    足堪認定。足見本件繼承顯係發生在97年1 月2 日民法修正
    前；且迄今已逾修正施行前為限定或拋棄繼承之3 個月法定
    期間，故本件聲請，依民法繼承編施行法第1 條所定，應適
    用前揭97年1 月2 日修正前民法第1156條之規定內容。次查
    ，本件被繼承人乙○○之第一順位法定繼承人即其直系血親
    卑親屬中子輩、孫輩繼承人趙順發、趙順炎、趙素卿、趙素
    珠、趙惠盈、趙瑞文、趙伯瑋等人，前已於93年6 月3 日向
    本院聲請拋棄繼承並經本院准予備查在案，業經本院依職職
    調閱本院93年度繼字第437 號拋棄繼承民事事件卷宗查核無
    誤，且上開拋棄繼承事件聲請人中之趙素珠為本件聲請人之
    母，而聲請人於本件繼承開始時年僅15歲，屬限制行為能力
    人，第三人趙素珠即為其法定代理人，故自應以第三人趙素
    珠知悉本件繼承開始時為聲請人知悉之時點。況依前揭97年
    1 月2 日修正前民法第1156條所規定聲請限定繼承3 個月之
    法定期間，係自繼承開始時起算即自被繼承人死亡時起算3
    個月期限，並非自聲請人知悉繼承開始時起算，故本件聲請
    人遲至98年4 月24日始具狀向本院為本件限定繼承之聲請，
    有其聲請狀上本院收狀日期章之印文可稽，顯已逾3 個月之
    法定期間甚明。從而，本件聲請，於法尚有未合，應予駁回
    。
四、另本件繼承係在民法繼承編96年12月14日修正施行前開始，
    且聲請人雖為繼承人，然其於本件繼承開始時為限制行為能
    力人，前已述及，則聲請人雖未能於修正施行前之法定期間
    為限定或拋棄繼承，然若由其繼續履行繼承債務顯失公平者
    ，於修正施行後，亦主張得以所得遺產為限，負清償責任，
    此觀上開民法繼承編施行法第1 之1 條第2 項之規定即明。
    亦即若由本件聲請人繼續履行被繼承人乙○○之債務顯失公
    平者，聲請人可向債權人主張以所得遺產為限，始負清償責
    任，則其結果亦與聲請限定繼承之法律效果無何差異，附此
    敘明。
五、爰裁定如主文。
中    華    民    國    98    年    6     月    10    日
                  家事法庭法  官  張震武
上列正本證明與原本無異。
如不服本裁定應於送達後10日內向本院提出抗告狀，並應繳納抗
告費用新臺幣1,000元。
中    華    民    國    98    年    6     月    10    日
                          書記官  劉昆鑫


司法院資訊處製作；財團法人民間司法改革基金會備份。
